臺灣板橋地方法院民事判決　　　　　　　 94年度婚字第845號
原　　　告　甲○○
　　　　　　　　　　　　13號.
被　　　告　乙○○
　　　　　　　　　　　　8號2.
上列當事人間請求確認婚姻不成立事件，於民國九十三年九月十
五日經言詞辯論終結，本院判決如下：
    主    文
確認原告與被告間之婚姻關係不成立。
訴訟費用由被告負擔。
    事　　實
甲、原告方面：
一、聲明：如主文所示。
二、陳述：
    原告於民國九十三年間未婚懷有被告之孩子，預產期為九十
    三年十月十二日，為避免小孩出生後成為無父之人，影響其
    身心發展及相關身分、健保權益，兩造乃約定持結婚證書直
    接申請辦理結婚登記，在未舉辦公開儀式之情形下，於九十
    三年六月十七日備妥結婚證書，繕具內文，由原告持向台北
    縣板橋市戶政事務所申請辦理結婚登記，表明兩造於九十三
    年六月十七日在台北縣板橋市○○路○段玉平巷七六弄八號
    樓下舉行結婚典禮結婚之意，雙方實未舉行任何公開儀式結
    婚，兩造於九十三年六月十七日登記之婚姻關係應不成立，
    為此起訴請求確認兩造間之婚姻關係不成立。
三、證據：提出戶籍謄本一件、結婚證書一份為證，並聲請訊問
    證人即原告之母梁秀鑾。
乙、被告方面：
一、聲明：同意原告所為請求。
二、陳述：
（一）兩造確實未曾舉行結婚之公開儀式，亦未宴請親友。
（二）結婚證書確實係被告授權由原告填載、蓋章，並由原告持
      向戶政事務所申請辦理結婚登記。
    理    由
一、按關於認諾效力之規定，於婚姻事件不適用之。又關於訴訟
    上自認及不爭執事實之效力之規定，在確認婚姻不成立之訴
    ，於婚姻不成立之原因、事實，不適用之，民事訴訟法第五
    百七十四條第一項、第二項後段分別定有明文。本件因係確
    認婚姻不成立之訴，事關身分，其事由係屬法院依職權調查
    之事項，是被告雖同意原告之請求，亦不生訴訟法上認諾及
    自認之效果。然法院以此自認或不爭執之情形，為其依自由
    心證判斷事實真偽之資料，於法要無違背，合先敘明。
二、本件兩造已向戶政機關申請為結婚之登記，於戶籍登記資料
    中載明兩造間有婚姻關係存在，此有原告提出之戶籍謄本配
    偶欄及記事欄所載為證，依民法第九百八十二條第二項之規
    定，推定兩造已結婚，原告主張兩造間並無舉行公開儀式等
    結婚之行為，因兩造間婚姻關係存否不明確，致原告在私法
    上之地位有受侵害之危險，得以確認婚姻關係不成立判決除
    去之，原告實有提起本件確認之訴之法律上利益，合先敘明
    。
三、原告主張其於九十三年間未婚懷有被告之孩子，預產期為九
    十三年十月十二日，為避免小孩出生後成為無父之人，影響
    其身心發展及相關身分、健保權益，兩造乃約定持結婚證書
    直接申請辦理結婚登記，在未舉辦公開儀式之情形下，於九
    十三年六月十七日備妥結婚證書，繕具內文，持向台北縣板
    橋市戶政事務所申請辦理結婚登記之事實，業據其提出戶籍
    謄本一件、結婚證書一份為證，核與證人即原告之母梁秀鑾
    於本院審理時證稱：「（問：九十三年六月十七日雙方有辦
    理結婚儀式嗎？）沒有。」、「（問：為何他們兩人會去辦
    理結婚登記？）因為原告懷孕已經接近生產，而且被告還在
    當兵，所以趕著要去辦理結婚登記，讓小孩可以取得合法身
    分，辦理健保等相關手續。」、「（問：妳是否有在結婚證
    書上面簽名蓋章？）有，是原告拿來給我蓋章的。」等語情
    節相符（參見本院九十四年九月十五日言詞辯論筆錄），並
    為被告所自認。依上開事證，自堪信原告主張之事實為真正
    。
四、按結婚，應有公開之儀式及二人以上之證人，民法第九百八
    十二條第一項定有明文，故我國民法關於結婚成立之形式要
    件，係採「儀式婚」之立法，即須經一定之公開儀式，使不
    特定人得以共見共聞認識為結婚者，婚姻始可謂有效成立。
    次按結婚不具備公開儀式及二人以上之證人者，無效，民法
    第九百八十八條第一款定有明文；我國民法雖無婚姻不成立
    之規定，同法第七十三條對不具法律特別成立要件者，亦規
    定為「無效」，未明確劃分「無效」與「不成立」之區別，
    但理論上法律行為必須成立後，始有是否無效之問題，民事
    訴訟法第五百六十八條第一項亦規定得提起確認婚姻不成立
    之訴。本件兩造既未舉行公開結婚儀式，實質上該婚姻未備
    法定方式，根本無結婚之行為，欠缺法律行為之特定成立要
    件，揆諸上開規定及說明，兩造間之婚姻關係應為不成立。
    從而，原告據以提起本訴，訴請確認其與被告間之婚姻關係
    不成立，為有理由，應予准許。
五、據上論結，本件原告之訴為有理由，爰依民事訴訟法第第七
    十八條，判決如主文。
中　　華　　民　　國　　94　　年　　10 　　月　　3 　 日
                          臺灣板橋地方法院家事法庭
                              法　官　郭光興
以上正本證明與原本無異
如不服本判決，應於判決送達後二十日內向本院提出上訴狀
中　　華　　民　　國　　94　　年　　10 　　月　　5 　 日
                              書記官　翁子婷
